【裁判字號】    97,訴,47
【裁判日期】    970522
【裁判案由】    土地增值稅
【裁判全文】
高雄高等行政法院判決
                                     97年度訴字第00047號
                              .
原      告  甲○○
輔  佐  人  戊○○
被      告  乙○○○○○
代  表  人  丙○○
訴訟代理人  己○○
            丁○○
上列當事人間土地增值稅事件，原告不服臺南縣政府中華民國96
年11月26日府行濟字第0960192753號訴願決定，提起行政訴訟，
本院判決如下：
    主  文
原告之訴駁回。
訴訟費用由原告負擔。
    事  實
甲、事實概要：
    緣原告所有臺南縣新市鄉○○○段545-6地號土地，經臺灣
    臺南地方法院於民國96年1月9日執行拍賣，被告新化分局按
    一般用地稅率核定土地增值稅稅額為新臺幣（下同）565,35
    9元。嗣於96年1月22日以南縣稅新分一字第0960187693號函
    通知原告，如合於自用住宅用地要件願意申請，應於收到通
    知之次日起30日內提出申請，上開文書業於96年1月26日合
    法送達在案。原告遲至96年7月24日始向被告新化分局依土
    地稅法第34條之1第2項規定改按自用住宅用地稅率課徵土地
    增值稅，被告新化分局於96年7月30日以南縣稅新分一字第
    0960207791號函予以否准；原告不服，提起訴願，經遭決定
    駁回；遂提起本件行政訴訟。
乙、兩造聲明：
一、原告聲明求為判決：
  (一)訴願決定及原處分均撤銷。
  (二)被告應依原告之申請，作成准就所有臺南縣新市鄉○○○段
    545-6地號土地改按自用住宅用地稅率課徵土地增值稅之行
    政處分。
  (三)訴訟費用由被告負擔。
二、被告聲明求為判決：
  (一)原告之訴駁回。
  (二)訴訟費用由原告負擔。
丙、兩造主張之理由：
一、原告起訴意旨略謂：
(一)、原告所有臺南縣新市鄉○○○段545-6地號土地，於96年1月
    間，由臺灣臺南地方法院民事執行處95年執字第14921號執
    行拍賣，並於96年1月22日以南院慧95執簡字第14921號函通
    知被告核算系爭土地增值稅，是原告自得於收到被告通知後
    30日內，依土地稅法第34條之1第2項規定申請以自用住宅用
    地稅率課徵土地徵值稅。
(二)、緣原告配偶戊○○係於96年5月29日自行前往辦理上開改按
    自用住宅用地稅率課徵土地徵值稅時，始經被告稅務員唐賢
    一告知原告已逾申請期間，並拒絕戊○○辦理上開申請，此
    有戊○○於當時（即96年5月29日）請求被告新化分處稅務
    員唐賢一影印之「台南縣稅捐稽徵處新化分處96年1月22日
    發南縣稅新分一字第0960187693號函」及「送達證書」可查
    ，並有該稅務員唐賢一親蓋之職務用印，足證原告確於96年
    5月29日知悉當日即提出申請，被告自應依原告申請，辦理
    系爭土地改按自用住宅用地稅率課徵土地增值稅案。詎被告
    竟於96年7月30日以南縣稅新分一字第0960207791號函否准
    所請，其理由無非以原告並未於30日之期限內提出申請，顯
    有不合。是本件主要爭執點在於被告新化分處96年1月22 日
    發南縣稅新分一字第0960187693號函送達是否合法，經查：
  1.被告及訴願機關均認系爭文書之郵政機關無依行政程序法第
    72條及第73條規定，會晤原告或同居人、受雇人或應送達處
    所之接收郵件人員，而以同法第74條寄存送達方式為之，是
    本件送達是否合法，即應先究明有無合於寄存送達之要件。
  2.按行政程序法第74條：「送達，不能依前二條規定為之者，
    得將文書寄存送達地之地方自治或警察機關，並作送達通知
    書兩份，一份黏貼於應受送達人住居所、事務所、營業所或
    其就業處所門首，另一份交由鄰居轉交或置於該送達處所信
    箱或其他適當住置，以為送達。前項情形，由郵政機關為送
    達者，得將文書寄存於送達地之郵政機關。」查原告當時因
    急於償債，需時常外出掙錢，但仍固定每週返家整理打掃，
    卻未發現被告送達前揭之通知，亦未見送達機關有將該通知
    文書付與有辨別事理能力之同居人、受雇人或應送達處所之
    接收郵件人員，此亦為被告自認，至於被告所稱有依行政程
    序法第74條第l項規定「將文書寄存送達地之地方自治或警
    察機關，並作送達通知書兩份，一份黏貼於應交送達人住居
    所、事務所、營業所或其就業處所門首，另一份交由鄰居轉
    交或置於該送達處所信箱或其他適當位置，以為送達。」者
    ，亦僅有提出送達證書上有「勾選」該項選項之記錄而已，
    且原告該送達處所並非無鄰舍，更非無聯絡電話，如此於該
    送達證書勾選之方式，並不得以直接證明郵政機關有將一送
    達通知書黏貼於應受送達人住居所、事務所、營業所或其就
    業處所門首，並將另一份送達通知書交由鄰居轉交或置於該
    送達處所信箱或其他適當住置之事實，更何況原告從未接獲
    當地警察局或鄰居之通知有被告之來函，自難謂其寄存送達
    為合法，自不生送達之效力。訴願決定未就事實詳予調查，
    或命被告提出確曾依行政程序法第72條、第73條規定為送達
    之證明文件，而就其採寄存送達方式送達為合法乙節為證明
    ，逕為駁回原告訴願之決定，認事顯過於草率，應予撤銷。
(三)、綜上所述，被告前揭通知之寄存送達為不合法，且原告於收
    受通知即96年5月29日當日已提出申請，是被告自應依法准
    原告辦理系爭土地改按自用住宅用地稅率課徵土地增值稅。
二、被告答辯意旨略謂：
(一)、查原告戶籍設於臺南縣新市鄉港墘村崙頂81號，此有戶籍資
    料附卷可稽，原告亦自承每週返回上開住所，上開地址自為
    應受送達之處所。而被告所屬新化分局96年1月22日南縣稅
    新分一字第0960187693號函以交付郵政機關的方式送達上開
    處所，因未獲會晤原告本人亦無受領文書之同居人、受雇人
    或應送達處所之接收郵件人員，郵務人員於96年1月26日依
    寄存送達程序，作二份送達通知書，一份黏貼於原告住居所
    門首，一份置於受送達處所信箱或其他適當位置，將該文書
    寄存於應送達處所之新市郵局，以代送達，並於送達證書之
    「並作送達通知書兩份，一份黏貼於應受送達人住居所、事
    務所、營業所或其就業處所門首，另一份置於受送達處所信
    箱或其他適當位置，以為送達。」處劃有「ˇ」記號，此有
    送達證書附案可稽，依據行政程序法第74條第2項規定，已
    合法送達。
(二)、至於原告主張並未收到被告新化分局公文書，而郵政機關寄
    存送達，未將通知書交付鄰居或以電話通知、亦無法舉證依
    行政程序法之法定方式通知，送達並不合法，則公文書尚未
    送達云云。查，按行政程序法第74條第2項規定之送達，郵
    政機關將通知書交付鄰居並非唯一方式，亦可以將通知書置
    於受送達處所信箱或其他適當位置之方式為通知，且並無以
    電話通知之規定，故郵政機關將送達通知書兩份，一份黏貼
    於應受送達人住居所、事務所、營業所或其就業處所門首，
    另一份置於受送達處所信箱或其他適當位置，通知方式自屬
    合法。另郵政機關以郵件送達為常業，所為之文書送達註記
    自有相當之公信力，而原告僅空言主張郵政機關不依法定方
    式送達，於法無據，並不足採。次查，按行政程序法第74條
    第2項規定之送達，應於郵政人員將文書寄存於送達地之郵
    政機關時，已生送達效力。準此，被告新化分局輔導申請按
    自用住宅用地稅率課徵土地增值稅之文書已於96年1月26日
    合法送達原告，依據土地稅法第34條第1項規定，本件申請
    期限至96年2月25日屆滿，原告於96年7月24日始向被告新化
    分局申請系爭土地按自用住宅用地稅率課徵土地增值稅，顯
    已逾30日法定不變期間，自不得適用自用住宅用地稅率課徵
    土地增值稅，被告新化分局乃否准所請，依法並無不合。
    理  由
一、被告機關名稱原為臺南縣稅捐稽徵處，嗣於97年1月11日更
    名為乙○○○○○，合先敘明。
二、按「土地所有權移轉，依規定由權利人單獨申報土地移轉現
    值或無須申報土地移轉現值之案件，稽徵機關應主動通知土
    地所有權人，其合於自用住宅用地要件者，應於收到通知之
    次日起30日內提出申請，逾期申請者，不得適用自用住宅用
    地稅率課徵土地增值稅。」土地稅法第34條之1第2項定有明
    文。
三、原告所有臺南縣新市鄉○○○段545-6地號土地，經臺灣臺
    南地方法院於96年1月9日執行拍賣，被告新化分局按一般用
    地稅率核定土地增值稅稅額為565,359元，並以96年1月22日
    南縣稅新分一字第0960187693號函通知原告，如合於自用住
    宅用地要件願意申請，應於收到通知之次日起30日內提出申
    請，上開文書業於96年1月26日合法送達在案。原告至96年7
    月24日始向被告所屬新化分局申請改按土地稅法第34條之1
    第2項規定依自用住宅用地稅率課徵土地增值稅，被告所屬
    新化分局以其已逾30日申請期限而否准所請等情，有被告新
    化分處96年1月22日南縣稅新分一字第0960187693號函、送
    達證書、原告96年7月24日申請書、被告新化分局96年7月30
    日南縣稅新分一字第0960207791號函等附於原處分卷可稽，
    且經兩造各自陳明在卷，洵堪信實。
四、原告提起本件訴訟無非以：被告新化分局96年1月22日南縣
    稅新分一字第0960187693號函並未合法送達原告，且原告於
    96年5月29日知悉可依土地稅法第34條之1第2項規定提出申
    請之當日，即向被告新化分處提出申請，並未逾期，被告應
    依原告申請，就系爭土地改按自用住宅用地稅率課徵土地增
    值稅案等語，資為爭執。
五、經查：
(一)、按「送達，於應受送達人之住居所、事務所或營業所為之。
    但在行政機關辦公處所或他處會晤應受送達人時，得於會晤
    處所為之。」「於應送達處所不獲會晤應受送達人時，得將
    文書付與有辨別事理能力之同居人、受僱人或應送達處所之
    接收郵件人員。」「送達，不能依前二條規定為之者，得將
    文書寄存送達地之地方自治或警察機關，並作送達通知書兩
    份，一份黏貼於應受送達人住居所、事務所、營業所或其就
    業處所門首，另一份交由鄰居轉交或置於該送達處所信箱或
    其他適當位置，以為送達。」「前項情形，由郵政機關為送
    達者，得將文書寄存於送達地之郵政機關。」分別為行政程
    序法第72條第1項、第73條第1項、第74條第1項、第2項所明
    定。又按「．．．在行政程序法公布施行後，稅捐稽徵文書
    送達於納稅義務人之住居所、事務所或營業所不獲會晤納稅
    義務人，亦無受領文書之同居人、受僱人及應送達處所之接
    收郵件人員時，得依稅捐稽徵法第1條適用行政程序法第74
    條規定，辦理寄存送達。」經財政部94年4月13日台財稅字
    第09404524570號函釋在案。而稅捐稽徵程序亦為行政程序
    之一種，則財政部該函示說明於行政程序法施行後，得依稅
    捐稽徵法第1條適用行政程序法關於送達之規定，辦理寄存
    送達，與立法意旨無違，本院自得予以援用。又依此規定所
    為之送達，無論應受送達人實際上於何時受領文書，均以寄
    存之日期，視為收受送達之日期，而發生送達之效力。
(二)、本件原告所有前揭系爭土地，經臺灣臺南地方法院於96年1
    月9日執行拍賣，並由被告新化分局按一般用地稅率核定土
    地增值稅，嗣被告新化分處96年1月22日南縣稅新分一字第
    0960187693號函通知原告，如合於自用住宅用地要件願意申
    請，應於收到通知之次日起30日內提出申請，上開文書經交
    付郵務送達原告戶籍所在地台南縣新市鄉港墘村崙頂81號，
    郵務機關於96年1月26日送達時因未獲會晤應受送達人，亦
    無受領文書之同居人、受僱人或應送達處所之接收郵件人員
    ，乃依前開行政程序法之規定將文書寄存送達於新市郵局，
    並作送達通知書兩份，一份黏貼於應受送達人住居所、事務
    所、營業所或其就業處所門首，另一份置於該送達處所信箱
    或其他適當位置，以為送達，有戶政連線戶籍資料、送達證
    書附於原處分卷可憑，自已發生合法送達之效力。則原告依
    前揭土地稅法第34條之1第2項規定提出申請改按自用住宅用
    地稅率課徵土地增值稅，應自96年1月27日起算30日，期限
    末日為96年2月25日，因該日適逢星期日，依法順延至翌日
    即96年2月26日（星期一）屆滿，原告遲至96年7月24日始提
    出申請，顯逾逾上述規定期限，自不得適用自住宅用地稅率
    改課土地增值稅。縱原告主張其配偶戊○○於96年5月29日
    即已提出申請為實，仍屬逾期。從而，被告否准原告改按自
    用住宅用地稅率課徵土地增值稅之申請，於法無不合。原告
    主張被告新化分處96年1月22日南縣稅新分一字第096018769
    3號函未經合法送達，及原告申請並未逾期云云，並不可採
    。
六、綜上所述，原告主張既不可採，則被告否准原告改按自用住
    宅用地稅率課徵土地增值稅之申請，並無違誤；訴願決定予
    以維持，亦無不合。原告起訴意旨求為均予撤銷，並請求被
    告就原告所有前揭系爭土地，應作成准按自用住宅用地稅率
    課徵土地增值稅之行政處分，為無理由，應予駁回。
七、據上論結，本件原告之訴為無理由，爰依行政訴訟法第200
    條第2款、第98條第1項前段，判決如主文。
中    華    民    國    97    年    5     月    22    日
            高雄高等行政法院第二庭
                        審判長法官  江  幸  垠
                              法官  簡  慧  娟
                              法官  戴  見  草
以上正本係照原本作成。
如不服本判決，應於判決送達後20日內向本院提出上訴書狀，其
未表明上訴理由者，應於提起上訴後20日內向本院提出上訴理由
書（須按對造人數附繕本）；如於本判決宣示或公告後送達前提
起上訴者，應於判決送達後20日內補提上訴理由書（須附繕本）
。未表明上訴理由者，逕以裁定駁回。
中    華    民    國    97    年    5     月    22    日
                            書記官  李  昱


司法院資訊處製作；財團法人民間司法改革基金會備份。
